【裁判字號】    97,消債更,357
【裁判日期】    990331
【裁判案由】    更生事件
【裁判全文】
臺灣士林地方法院民事裁定           97年度消債更字第357號
聲  請  人
即  債務人  甲○○
上列當事人聲請更生事件，本院裁定如下：
    主  文
更生之聲請駁回。
聲請費用由債務人負擔。
    理  由
一、聲請意旨略以：伊前積欠金融機構無擔保債務約新臺幣（下
    同）75萬992 元，就前開債務，於民國95年7 月間向最大債
    權金融機構即台北富邦商業銀行股份有限公司（下稱台北富
    邦銀行）申請債務協商，協商還款條件為分80期，利率3 ％
    ，每月還款1 萬3,244 元。惟伊92年底遭公司資遣後收支即
    無法平衡。且伊勞退金亦已用盡，不得已毀諾，有不可歸責
    於己致履行顯有重大困難之事由，且其無擔保或無優先權之
    債務總額未逾1,200 萬，復未經法院裁定開始清算程序或宣
    告破產，爰依法聲請更生等語。
二、按「聲請更生或清算不合程式或不備其他要件者，法院應以
    裁定駁回之，但其情形可以補正者，法院應定期間先命補正
    。」；「債務人與金融機構協商成立者，不得聲請更生或清
    算。但因不可歸責於己之事由，致履行顯有重大困難者，不
    在此限。」；「本條例施行前，債務人依金融主管機關協調
    成立之中華民國銀行公會會員辦理消費金融案件無擔保債務
    協商機制與金融機構成立之協商，準用前項之規定。」，消
    費者債務清理條例（下稱消債條例）第8 條、第151 條第 5
    項、第6 項分別定有明文，準此，債務人如於消債條例施行
    前，已利用金融主管機關協調成立之中華民國銀行公會會員
    辦理消費金融案件無擔保債務協商機制，與金融機構成立協
    商，即須依約清償債務，僅於債務人每月之收入於扣除協商
    還款債務後，已不足以支付債務人基本生活所需，亦即未顧
    及債務人維持日常生活所需之必要費用，致債務人因客觀收
    入不足無法依協議繼續償還，非因協議後之浪費或其他不利
    償還者，方認為該協議係因不可歸責於債務人之事由，致履
    行顯有重大困難，而得聲請更生或清算。且消債條例更生之
    規範目的，係在維持債務人基本生活之情況下，於債務人之
    能力範圍內盡力清償債務，非謂債務人得任意利用債務清理
    程序減輕債務，因此，為避免債務人針對已成立之協商方案
    任意毀諾，濫用更生或清算之債務清理程序，須債務人於協
    商成立後因不可歸責於己之事由，致其無法履行原定清償方
    案，始例外得依消債條例聲請更生或清算，合先敘明。
三、次按消債條例更生、清算制度之立法目的，係為使不幸陷入
    經濟困境之債務人得以清理債務、重建生活，並在清理過程
    中保有符合人性尊嚴之最低基本生活，而非維持債務人過去
    之慣常生活，任由債務人主張其基本生活費用之數額；又按
    負扶養義務者有數人時，應依下列順序定其扶養義務之人：
    (一)直系血親卑親屬。(二)直系血親尊親屬。(三)家長。(四)兄弟姊
    妹。(五)家屬。(六)子婦、女婿。(七)夫妻之父母，此觀諸民法第
    1115條第1 項規定自明，併此敘明。
四、經查：
  (一)債務人於95年7 月與最大債權金融機構即台北富邦銀行成立
    協議，約定自95年8 月起，分80期，利率3 ％，每月還款1
    萬3,244 元，至全部清償完畢為止，有中華民國銀行公會會
    員辦理消費金融案件無擔保債務協商機制協定書( 見本院卷
    第21頁）附卷可稽。是債務人須有不可歸責於己致履行上開
    協議顯有重大困難之事由時，向本院聲請更生或清算始為適
    法。
  (二)次查，債務人於97年1 月間毀諾，有台北富邦銀行97年10月
    3 日陳報狀檢附財團法人金融聯合徵信中心之債務協商還款
    金額資訊清單（見本院卷第41至43頁、第65至66頁）附卷可
    參，應堪採信。佐諸卷附債務人之合作金庫銀行存摺內頁自
    96年3 月起迄97年5 月止之薪資轉帳資料（見本院卷第28至
    31頁），債務人毀諾當時之每月平均薪資收入約2萬8,355元
    （不含年終獎金）。又查債務人於97年1 月間除薪資收入3
    萬733 元外，尚有年終獎金7 萬2,416元。
  (三)以債務人毀諾當時每月平均薪資收入2萬8,355元扣除每月協
    商金額1 萬3,244 元後，尚有1萬5,111元可供債務人自由支
    配。債務人居臺北市士林區，有債務人提供之租賃契約影本
    及建物登記謄本（見本院卷40頁、第74頁）在卷可參。復酌
    內政部公布97年度臺北市最低生活費為1萬4,152元，上開債
    務人每月可自由支配金額足供維持債務人個人基本生活。
  (四)又謂：伊須扶養配偶方素蘭及岳母陳珠，每月尚須分別支出
    扶養費5,000元及2,000元。惟查，債務人配偶方素蘭96及97
    年度綜合所得稅各類所得資料清單（見本院卷第132 頁、第
    134 頁）顯示，其有利息所得分別為3萬802 元及2 萬8,234
    元。經本院函查臺灣銀行股份有限公司中山分行得知，方素
    蘭於98年12月21日尚有存款298 萬8,437 元。是難認債務人
    有扶養其配偶方素蘭之必要性，上開扶養費應予剔除。且方
    素蘭係其母親陳珠之第一順位扶養義務人，揆諸上開民法規
    定，亦難認債務人有扶養其岳母陳珠之必要性，此扶養費用
    亦予剔除。
五、據上論結，債務人毀諾時每月平均薪資收入約2萬8,355元（
    尚未加計年終獎金）扣除每月協商金額1 萬3,244 元後，尚
    餘1萬5,111元，已足維持債務人個人基本生活。況95年6 月
    間勞工局核發老年給付86萬4,702 元於債務人，有勞工保險
    局95年6 月2 日保給老字第09560378260 號關於核定老年給
    付函（見本院卷第107 頁）及債務人之台北富邦銀行存摺內
    頁影本（見本院卷第108 頁）附卷足憑。是債務人除每月薪
    資收入外，尚有86萬餘元之老年給付金可自由支配。從而，
    堪認本件並無債務人每月之收入於扣除協商還款債務後，已
    不足以支付債務人基本生活所需，而有不可歸責於債務人之
    事由，致履行顯有重大困難之情事。另債務人自陳98年間因
    涉詐欺罪判處有期徒刑6 個月，以易服社會勞動代之，故目
    前失業中，業據提出本院檢察署執行命令（見本院卷第148
    頁）及易服社會勞動執行手冊（見本院卷第160至162頁）在
    卷足憑，應堪採信。惟債務人之失業係因犯刑事詐欺罪所致
    ，非因不可歸責於己之事由致履行顯有重大困難。準此，本
    件聲請更生之要件顯然不備，且又無從補正，依首揭條文之
    意旨，自應駁回其更生之聲請，爰裁定如主文。
六、至於債務人前已繳納之郵務送達費700 元，於本裁定確定時
    返還之，併此敘明。
中    華    民    國    99    年    3     月    31    日
                  民事第一庭  法      官  黃珮禎
上為正本係照原本作成。
如不服本裁定，應於裁定送達後10日內，以書狀向本院提出抗告
，並繳納抗告費新臺幣1千元。
中    華    民    國    99    年    3     月    31    日
                              書  記  官  周嫣蘋

司法院資訊處製作；財團法人民間司法改革基金會備份。
